【裁判字號】    94,訴,1310
【裁判日期】    950929
【裁判案由】    偽造文書等
【裁判全文】
臺灣高雄地方法院刑事判決              94年度訴字第1310號
公  訴  人  臺灣高雄地方法院檢察署檢察官
被      告  丙○○
上列被告因偽造文書等案件，經檢察官提起公訴（92年度偵續字
第173 號），本院判決如下：
    主  文
丙○○行使偽造私文書，足以生損害於他人，處有期徒刑肆月，
如易科罰金，以銀元參佰元即新臺幣玖佰元折算壹日。
偽造之民國九十年七月六日中國國際商業銀行購入外匯申請書上
「甲○○」署押壹枚沒收。
    事  實
一、丙○○係設在高雄市○○區○○路277號19樓之5「渥登實業
    有限公司」（下稱渥登公司）之負責人，自民國89年間起，
    丙○○個人與甲○○約定，由甲○○出資，將資金匯入丙○○個人或渥登公司帳戶，由丙○○負責採購販賣，以丙○○
    名義對外從事魚貨買賣生意，利潤由兩人均分，虧損則以所
    匯資金為上限，資金不足虧損時，甲○○無補足義務，迄至
    90 年3月間，因國外魚貨出狀況，渠等始終止上開合作關係
    ，惟尚未將債權債務關係結算完畢；詎丙○○竟於90年7 月
    6 日（起訴書誤載為9 日），未得甲○○同意，至中國國際
    商業銀行（下稱中國商銀）高雄分行，以甲○○名義，填寫
    1 份購入外匯申請書，偽造甲○○署名，先以新台幣（下同
    ）99萬元購買1 筆美金，並持該申請書交予銀行行員而行使
    之，再指示行員將該筆美金分成8,628 元、20,056元，以匯
    給國外2 名客戶，致銀行行員誤蔡濟淪為甲○○而准其申請
    ，足生損害於甲○○及中國商銀對外匯交易管理之正確性；
    嗣因匯款用途記載不清，無法匯出，中國商銀電詢甲○○，
    甲○○始悉上情，而丙○○當日即致電銀行暫勿匯款先以掛
    帳方式處理，並取回該購入外匯申請書，甲○○則於同年月
    9 日辦理退匯申請，分別將上開2 筆美金結匯為新台幣297,
    062 元、690,528 元（合計987,590 元），存入自己於中國
    商銀開設之帳戶。
二、案經甲○○訴請臺灣高雄地方法院檢察署檢察官偵查起訴。
    理  由
壹、有罪部分：
一、證據能力之認定
（一）被告丙○○於本院審理時所為不利於己之陳述，係出於任
      意性，且查與事實相符，依訴訟法第156 條第1 項規定，
      應認有證據能力。
（二）甲○○、丁○○於本院審理時之證述，非屬傳聞證據，均
      有證據能力。
（三）中國商銀轉帳支出傳票1 紙及轉帳收入傳票2 紙、購入外
      匯水單及手續費收據各2 紙，乃中國商銀經辦人員丁○○
      於日常辦理外匯相關業務過程所記錄之文書，核其當時製
      作情形，並無顯有不可信之情況，依同法第159 條之4 第
      2 款規定，得為證據。又甲○○退匯申請書1 紙，乃甲○○於審判外之書面陳述，經被告同意作為證據，本院審酌
      該陳述作成之情況，認為適當，依同法第159 條之5 第1
      項規定，亦得為證據。
二、犯罪事實之認定
    上開犯罪事實，業據被告丙○○坦承不諱，核與證人即告訴
    人甲○○到庭指述之情節相符，並經證人即承辦本件外匯買
    賣之中國商銀行員丁○○到庭就本件購買外匯、辦理退匯等
    過程證述綦詳，復有中國商銀轉帳支出傳票、甲○○退匯申
    請書各1紙及轉帳收入傳票2紙、購入外匯水單及手續費收據
    各2 紙在卷可稽，足認被告之自白與事實相符；被告冒用甲○○名義，填載購入外匯申請書，持向中國商銀購買美金，
    自足生損害於甲○○及中國商銀對外匯交易管理之正確性，
    是本件事證明確，被告犯行，洵堪認定。
三、論罪科刑
（一）被告行為後，刑法部分條文業於94年2 月2 日修正公布，
      自95年7 月1 日施行，依修正後刑法第2 條第1 項規定，
      行為後法律有變更者，適用行為時之法律，但行為後之法
      律有利於行為人者，適用最有利於行為人之法律（即從舊
      從輕原則），玆就本案有關易科罰金之折算標準比較如附
      表所示，裁判時法並未較有利，依刑法第2 條第1 項規定
      ，自應一體適用行為時法，即修正前法。
（二）核被告所為，係犯刑法第216條、第210條行使偽造私文書
      罪。被告偽造甲○○署押係偽造私文書之階段行為，偽造
      私文書後復持以行使，偽造私文書之低度行為為行使偽造
      私文書之高度行為所吸收，均不另論罪。爰審酌被告未得
      甲○○同意，擅自偽冒甲○○名義購買外匯，實有不該，
      惟念其所購入之美金，事後經甲○○辦理退匯後，業已存
      入甲○○帳戶，甲○○並以之抵扣兩人經營魚貨生意，被
      告所欠之債務，此據甲○○陳明在卷，所生危害尚屬輕微
      ，且犯後坦承犯行、態度尚稱良好等一切情狀，量處如主
      文所示之刑，並依修正前刑法第41條第1 項前段規定，諭
      知易科罰金之折算標準。又被告偽冒甲○○名義填寫之購
      入外匯申請書為1 份，偽造之甲○○署押僅1 枚，業經證
      人丁○○證述甚詳，並提出格式與本件偽造時之90年7 月
      間大致相同之外匯收支或交易結購單1 紙附卷可參，堪以
      認定；該購入外匯申請書雖於偽造當日經被告取回而未據
      扣案，惟無法證明業已滅失，仍應依刑法第219 條規定，
      將其上被告偽造之「甲○○」署押1 枚宣告沒收之。
貳、不另為無罪之諭知部分：
一、公訴意旨另以：被告與甲○○合作經營之魚貨買賣事業終止
    後，尚有約144 萬元屬甲○○所有，惟雙方就該筆金額並未
    達成共識，被告竟於90年7 月6 日（起訴書誤載為9 日），
    意圖為自己不法之所有，基於偽造文書之犯意，為前揭偽造
    文書之行為，購入美金8,628 元、20,056元，並以此方式侵
    占上開美金金額，因認被告涉有刑法第336 第2 項業務侵占
    罪嫌云云。
二、按犯罪事實應依證據認定之，無證據不得認定其犯罪事實；
    不能證明被告犯罪者，應諭知無罪之判決，刑事訴訟法第15
    4 條第2 項、第301 條第1 項前段分別定有明文。又侵占罪
    ，係以侵占自己持有他人之物為要件，隱名合夥人之出資，
    依民法第702 條規定，其財產權移屬於出名營業人，該項合
    夥財產，自係屬於出名營業人，並非與隱名合夥人所共有，
    關於營業上收取之款項，仍由出名營業人取得所有權，隱名
    合夥人除依法或契約之規定，就其應受返還之出資及應得之
    利益，對於出名營業人得行使請求權外，要非直接就營業上
    收取之款項當然取得所有權；縱令出名營業人將該款項據為
    己有，並未分給隱名合夥人，究與侵占他人所有物之條件不
    符，自無成立業務上侵占罪之可言（最高法院85年度台上字
    第4482號判決參照）。
三、本件公訴人認被告涉犯業務侵占犯行，係以告訴人甲○○於
    警偵之指訴，被告坦承偽冒甲○○名義購入美金之自白，證
    人丁○○之證述，及卷附中國商銀購入外匯水單、手續費收
    據各2 紙，為論罪之依據。
四、訊據被告堅詞否認有何業務侵占犯行，辯稱：其購買美金之
    資金100 萬元，係從歐勝海洋事業有限公司（下稱歐勝公司
    ）轉入其個人於中國商銀之帳戶，其再領出99萬元購買美金
    ，該100 萬元資金並非渥登公司所轉入等語。經查：
（一）證據能力部分
   1、甲○○於警詢、檢察事務官調查時之陳述，及偵查中未經
      具結之陳述，業經被告及檢察官於審判程序同意作為證據
      ，本院審酌各該陳述作成時之情況，亦認適當，均得為本
      案證據。又甲○○、丁○○於本院審理時之證述，非屬傳
      聞證據，自有證據能力。
   2、被告之中國商銀存摺、歐勝公司之萬泰商業銀行存摺及中
      國商銀購入外匯水單、手續費收據各2 紙，均係各該銀行
      人員於日常辦理存匯相關業務過程所製作之文書，其虛偽
      之可能性極小，依刑事訴訟法第159 條之4 第2 款規定，
      均得為證據。
（二）實體認定部分
   1、被告辯稱其購買外匯之資金，係歐勝公司轉入100 萬元至
      其個人於中國商銀之帳戶，其再領出99萬元購買美金一節
      ，業據其提出中國商銀存摺、歐勝公司之萬泰商業銀行存
      摺各1 份附卷為證，並經證人丁○○當庭結證：這筆購買
      美金之99萬元台幣，係填寫取款條，由某人之中國商銀帳
      戶提出轉帳所購買，此由支出傳票係記載「臨時存欠—跨
      業務」即可看出等語無訛，堪信被告所辯為真。則從形式
      觀之，該筆購買外匯之99萬元，係源自歐勝公司，非源自
      被告與甲○○合作經營生意，約定甲○○出資所匯入之被
      告個人或渥登公司帳戶，該筆資金是否為甲○○之出資，
      即有疑義；再參以甲○○最後出資（90年2 、3 月間）距
      被告90年7 月6 日購買外匯，已相隔相當時間，此業據證
      人甲○○於本院審理時自陳：伊是90年2 、3 月間匯資金
      給被告，距離被告購買美金已有一段時間等語，益徵該筆
      資金與甲○○無何關連，被告持該筆資金購入美金，難認
      係「持有他人之物」。
   2、況且，被告與甲○○間有關魚貨買賣事業之經營，係約定
      由甲○○出資，由被告負責採購販賣，對外以被告個人名
      義從事魚貨交易，利潤由兩人均分，虧損時，甲○○以其
      出資額為負擔上限，不另負補充義務，業據被告與甲○○
      一致陳述在卷。核其約定性質，應屬民法上之隱名合夥關
      係，則參照前開實務見解，甲○○之出資移屬於出名營業
      人即被告所有，甲○○僅依法或依約，就渠等所營事業之
      盈虧，對被告享有給付利益、出資或餘額返還等請求權，
      縱被告將出資或利潤等據為己有，亦不構成業務侵占罪。
      是以，本件被告與甲○○間之債務關係既為隱名合夥，則
      被告不履行債務，與被告冒用甲○○名義購買外匯，係屬
      二事，尚難以被告尚積欠甲○○債務，復偽冒甲○○之名
      購買外匯，即認被告所為該當業務侵占罪。
   3、至於公訴人所提甲○○於警偵之指訴，僅能證明甲○○與
      被告間就經營漁貨買賣之隱名合夥關係所生之債權債務糾
      葛，要難執此認定被告有何業務侵占犯行，業如前述；而
      被告偽冒甲○○名義購買外匯之自白、證人丁○○之證詞
      及中國商銀購入外匯水單、手續費收據等證據，亦僅能證
      明被告有前揭行使偽造私文書之犯行，核與業務侵占無何
      關連，是公訴人所提證據，均尚不足認定被告成立業務侵
      占罪。此外，復查無其他積極證據足認被告涉有公訴人所
      指之業務侵占犯行，此部分既屬不能證明被告犯罪，原應
      為無罪之諭知，惟公訴人認此部份與前揭經本院判處有罪
      之行使偽造私文書犯行，有牽連犯之裁判上一罪關係，爰
      不另為無罪之諭知，併此敘明。
據上論斷，應依刑事訴訟法第299 條第1 項前段，刑法第2 條第
1 項前段、第216 條、第210 條、第219 條，修正前刑法第41條
第1 項前段，修正前罰金罰鍰提高標準條例第2 條，現行法規所
定貨幣單位折算新臺幣條例第2 條，判決如主文。
本案經檢察官乙○○到庭執行職務。
中    華    民    國    95    年    9     月    29    日
                  刑事第十五庭審判長法  官  唐照明
                                    法  官  梁淑美
                                    法  官  周宛瑩
以上正本證明與原本無異。
如不服本判決，應於判決送達後10日內，向本院提出上訴狀。
中    華    民    國    95    年    10    月    2    日
                                    書記官  林秀珍
附表：
┌────┬────────────┬────────────┬──────┬─────┐
│變更部分│行為時法（下稱舊法）之內│裁判時法（下稱新法）之內│比較理由    │比較結果  │
│        │容                      │容                      │            │          │
├────┼────────────┼────────────┼──────┼─────┤
│【易科罰│以（銀元）1 元以上3 元以│以新台幣1000元、2000元或│易科罰金折算│舊法有利。│
│金之折算│下折算1 日。            │3000元折算1 日。        │標準由銀元  │          │
│標準】刑│復依罰金罰鍰提高標準條例│                        │300 元即新台│          │
│法第41條│第2 條規定（已於95年5 月│                        │幣900 元，提│          │
│第1 項前│17日修正刪除，於同年7 月│                        │高為以新台幣│          │
│段      │1 日施行），提高100 倍後│                        │1000元、2000│          │
│        │，再折算新台幣，即以新台│                        │元或3000元折│          │
│        │幣300 元以上900 元以下折│                        │算1 日。    │          │
│        │算1 日。                │                        │            │          │
└────┴────────────┴────────────┴──────┴─────┘
附錄法條：
中華民國刑法第210條
（偽造變造私文書罪）
偽造、變造私文書，足以生損害於公眾或他人者，處 5 年以下有
期徒刑。
中華民國刑法第216條
（行使偽造變造或登載不實之文書罪）
行使第 210 條至第 215 條之文書者，依偽造、變造文書或登載
不實事項或使登載不實事項之規定處斷。


司法院資訊處製作；財團法人民間司法改革基金會備份。
